【裁判字號】    89,台上,6853
【裁判日期】    891109
【裁判案由】    違反貪污治罪條例
【裁判全文】
最高法院刑事判決                              八十九年度台上字第六八五三號
    上訴人  台灣高等法院台中分院檢察署檢察官
    被  告  乙○○
            甲○○
右上訴人因被告等違反貪污治罪條例案件，不服台灣高等法院台中分院中華民國八十
九年八月一日第二審判決（八十八年度上訴字第一九○三號，起訴案號：台灣台中地
方法院檢察署八十七年度偵字第四八四三、一八九四七號），提起上訴，本院判決如
左：
    主  文
原判決撤銷，發回台灣高等法院台中分院。
    理  由
本件原判決：以公訴意旨略稱：被告乙○○及甲○○前係台中縣政府都市計劃課承辦
人及課長，於民國（下同）七十六年一月十三日承辦陳許燕申請發給坐落台中縣大甲
鎮○○段第五○二－一地號（分割自五○二地號），原屬國有財產局管理之公有道路
用地之合併使用證明書。被告等明知該筆土地位在台中縣大甲鎮○○路九十二巷內，
並不符合台灣省公有畸零地合併使用證明核發基準第九條所定「面臨現有巷道申請建
築，因指定建築線退讓之基地，於巷道邊緣與建築線間夾有公有畸零地者，得申請核
發證明書」，且違反台灣省建築管理規則第五條第一款「巷道中心線兩旁應退讓合計
六公尺寬度以指定為建築線」之規定，竟於主管之事務為直接圖謀陳許燕不法之利益
，而以台中縣政府七六建都字第七五九九號函表示有合併使用之必要，隨文發給證明
書，陳許燕乃持該合併使用證明書向國有財產局台灣中區辦事處辦理申購並經移轉登
記取得所有權，嗣陳許燕即將右開原屬公有道路之用地以磚牆圍住，致該大甲鎮○○
路九十二巷之寬度減縮，該巷居民、車輛出入極為不便，因認被告等共同涉犯貪污治
罪條例第六條第一項第四款之對於主管之事務，直接圖利罪嫌云云，經審理結果，認
不能證明被告犯罪，因而維持第一審諭知被告等無罪之判決，駁回檢察官在第二審之
上訴，固非無見。
惟按台中縣政府七十六年一月十三日建都字第七五九九號函，依「台灣省畸零地使用
規則」第十一條規定：「畸零地非與相鄰之唯一土地合併，無法建築使用時，該相鄰
之土地非留出合併所必須之土地，不得建築，但留出後所餘之土地成為畸零地時，應
全部合併使用」，核發陳許燕申請之土地（指陳許燕所有大甲鎮○○段五八一號及國
有同段五○二號土地二筆）合併使用證明書，但同使用規則第二條第二項規定所稱「
畸零地」，係指建築法第三條規定地區內，面積狹小或地界曲折之基地而言（見八十
三年偵字第三四五二號卷第三頁）。查本件陳許燕於七十五年十一月十一日提出申請
發給土地合併使用證明，略稱：「本人所有土地坐落大甲鎮○○段五八一地號，夾國
有畸零地（雁門段五○二地號）」等情（見八十七年偵字第四八四三號卷第八三頁）
，然當時雁門段五○二號國有地係編定為「道」之道路預定地（嗣於七十六年三月五
日始由五○二號分割出五○二之一號，見原審卷第一九六頁），並非畸零地，而陳許
燕所有同段五八一號係建地，且與五八○、五七九、五七八土地鄰接另一預定道路呈
一直線是否有與五○二號土地合併使用建築之必要，非無疑問（見偵字第四八四三號
卷第八十頁圖說），似此情形，台中縣政府以陳許燕所有五八一號土地有合併使用五
○二號畸零地之必要為由，將原非畸零地之五○二號國有道路預定地強予分割出五○
二之一的畸零地，是否具備上開台灣省畸零地使用規則第十一條規定適用之前提條件
，即非無推求之餘地。次按七十五年十一月三日修正台灣省畸零地使用規則第十六條
第二項規定「前項證明書（指公有畸零地合併使用證明書）之核發基準及程序由本府
（台灣省政府）另定之」，是以在七十七年九月二十二日台灣省政府頒布「台灣省公
有畸零地合併使用證明書核發基準」以前，其所屬各縣市政府依法得否先行核發上開
合併使用證明書，亦有待向主管機關函查究明。又按台灣省建築管理規則第五條第一
款雖規定：「面臨現有巷道之基地，其建築線之指定，應依左列規定辦理：一巷道為
單向出口長度在四十公尺以下，雙向出口在八十公尺以下，寬度不足四公尺者，以該
巷道中心線為準，兩旁均等退讓，以合計達到四公尺寬廣之邊界線作為建築線；巷道
長度超過上開規定者，兩旁亦均等退讓，以合計達到六公尺寬之邊界線作為建築線」
，但其所謂「以巷道中心線為準」、「退讓四公尺或六公尺至邊界線為建築線」者，
內政部六十四年二月二十四日台內營字第六二四七○四號函釋：「既成巷道路符合『
面臨既成巷路基地申請建築原則』，而公開展覽之計劃巷路寬度大於既成巷道路寬度
，擬依公開展覽之計劃巷道寬度指定建築線一案，准予備查」，又內政部六十六年一
月二十四日台內營字第六九九五一六號函釋：「現有道路寬廣大於都市○○道路寬廣
，仍應指定都市○○道路之境界線為建築線」（見告發人陳文堂第三審請求上訴理由
狀引用資料），而台灣省政府建設廳八十七年九月九日建四字第六三三一三二號函
釋：應以「道路現況」為準，而非以地籍圖上所示道地目之界線為準（原審卷第一四
○頁）。倘其「道路現況」即既成巷道，而有大於或小於都市○○巷道之寬度時，是
否應指定都市○○道路之境界線為建築線，而不應仍以原有既成巷道寬度之現況為準
，亦非無疑義。再按都市計畫區域內非都市○○道路，又非既成巷道，僅地籍圖地目
為「道」，是否一定作道路使用之疑義一案，內政部釋示：查已發布實施都市計畫之
地區○○○○道路及既成巷道未依法廢止前應作道路使用外，其餘土地，應依該都市
計畫所規定之使用為使用土地之依據（原審卷第四十頁），查本件大甲鎮○○路九十
二巷既成巷道是否已被大甲鎮都市○○○○道路系統，其範圍（指境界線）又如何﹖
此與本案應否先廢道，始得申請公有畸零地合併使用證明書之認定，至有關係，原審
未遑查明五○二之一號土地是否劃歸都市○○○○道路範圍內，遽以論定本件核發合
併使用證明書之合法性，亦嫌速斷。檢察官執以指摘原判決不當，尚非全無理由，應
認原判決有撤銷發回更審之原因。
據上論結，應依刑事訴訟法第三百九十七條、第四百零一條，判決如主文。
中      華      民      國    八十九    年     十一     月      九      日
                              最高法院刑事第二庭
                                  審判長法官  莊  來  成
                                        法官  呂  潮  澤
                                        法官  謝  俊  雄
                                        法官  白  文  漳
                                        法官  蘇  振  堂
      右正本證明與原本無異
                                              書  記  官
中      華      民      國    八十九    年     十一     月     十六     日


司法院資訊處製作；財團法人民間司法改革基金會備份。
